# Nouns


## Cases

### Ainmneach (Nominative) & Cuspóireach (Accusative)
These are the same case; when a noun is the subject or object of a verb.

### Ginideach (Genitive)
When a noun qualifies another noun without a preposition between them.
Usually it indicates posession, but it has an adjective function at times,
and it is used with verbal nouns also.

### Gairmeach (Vocative)
Used to address people (a Sheán!)

### Tabharthach (Dative)
When a noun follows a simple preposition and the article (ar an, ag an, sa, etc.)
Something about the first consonant before the end of the word changing???


## Looking up nouns in the dictionary

The listing title is always in the nominative singular.

A tilde is used to signify the word in _ns_ form, e.g. ‘~a’ means the _ns_ form
followed by ‘-a’.

Glossary of abbreviations:

* _m_ - masculine
* _f_ - feminine
* _ns_ - nominative singular
* _gs_ - genitive singular
* _npl_ - nominative plural
* _gpl_ - genitive plural


## The article before and after nouns in the nominative/accusative

|                           | Masculine                   | Feminine                                            |
| ------------------------- | --------------------------- | --------------------------------------------------- |
| starting with a vowel     | an t-easpag                 | an iris                                             |
| starting with a consonant | an bainisteoir              | an bhean                                            |
| starting with an s        | an sagart                   | an tsiúr<br />(no t before sc-, sf-, sm-, sp-, st-) |
| starting with d or t      | an duine<br />an tionscadal | an deirfiúr<br />an tine                            |


## Plural meaning

Sometimes the singular form is used for a plural meaning:

* after basic numbers: _cúig shiopa; sé theach tábhairne_
* after the word _cúpla_: _cúpla duine; cúpla punt_
* after _cá/cé mhéad_: _cá mhéad dunne; cé mhéad pesant_


## Joint words (Comhfhocail)

Nouns, adjectives and prefixes are used a lot to make joint words

* _lámhleabhar_
* _ardfhear_
* _drochdhuine_

When two nouns are put together, usually the second one decides gender and
inflection.

* _sráid_ (fem) + _baile_ (masc) = _sráidbhaile_ (masc)
  * nominative: _an sráidbhaile_
  * genitive: _ar imeall an tsráidbhaile_
* _meán_ (masc) + _scoil_ (fem) = _meánscoil_ (fem)
  * nominative: _an mheánscoil_
  * genitive: _geataí na meánscoile_

The initial consonant of the second/third/etc. part of a joint word has a séimhú
if there isn’t a pair of (d, n, t, l, s) consonants at the connection point:

* séimhú: _ainmfhocal_, _carrchlós_
* no séimhú: _státseirphíseach_, _cúldoras_

There is usually not a hyphen between parts of joint words. There is one when
the letters are the same at the connection point:

* _lámh-mhaisiú_
* _droch-chaint_

There is a hyphen when there are three parts in a joint word:

* _sin-seanaithair_
* _iar-bhunscoil_


## Plurals of nouns

### Weak plurals (*lagiolraí*)

A noun has a weak plural when:

The nominative plural ends with a slender consonant (e.g. -in, -ir, -is)

| ns        | npl        |
| --------- | ---------- |
| ball      | baill      |
| dualgas   | dualgais   |
| iarratas  | iarratais  |
| teaghlach | teaghlaigh |

The nominative plural is formed by adding -a to the nominative singular

| ns          | npl          |
| ----------- | ------------ |
| beart       | bearta       |
| bileog      | bileoga      |
| dialann     | dialanna     |
| leabharlann | leabharlanna |

The same form is used in the nominative singular and the genitive plural for nouns that have weak plurals
| ns       | gpl                                                |
| -------- | -------------------------------------------------- |
| fear     | a lán fear (a lot of men)                          |
| ball     | vótaí na mball (members votes)                     |
| iarratas | ag plé na n-iarratas (discussing the applications) |

When a noun has a weak plural, there are two plural forms in the dictionary
entry (e.g. Foclóir Gaeilge-Béarla Néill Uí Dhónaill), the nominative plural and
the genitive plural. In the case below, the tilde indicates that the genitive
plural has the same form as the nominative singular.

* **fear**, _m_. (_gs_. & _npl_. **-ir**, _gpl_. ~)

### Strong plurals (*tréaniolraí*)

Every other noun has a strong plural. This means their plurals have the same form in every case:
| ns         | npl & gpl     |
| ---------- | ------------- |
| briathar   | briathra      |
| cruinniú   | cruinnithe    |
| doras      | doirse        |
| fadhb      | fadhbanna     |
| feidhm     | feidhmeanna   |
| tuarascáil | tuarascálacha |

When a noun has a strong plural, there’s only one entry for the plural in a dictionary, e.g.:
* **fadhb**, _f_. (_gs_. **faidhbe**, _pl_. **~anna**)

### Initial mutations of plurals

The initial consonants of plural words are not given a séimhú after _na_, even if the noun is feminine. e.g.
* **singular**   **plural**
* an mheánscoil  na meánscoileanna
* an teach       na tithe

A ‘h’ is put before initial vowels of plurals in the nominative/accusative case. E.g.
* **singular**  **plural**
* an t-ógánach  na hógánaigh
* an t-ábhar    na hábhair


## The hyphen

A hyphen is never put between ‘h’ and a vowel or between ’t’ and ’s’, e.g. _na héin_, _na hiarsmalanna_, _an tsráid_, _an tsaotharlann_.

In the nominative/accusative singular, a ’t-‘ is put before masculine nouns that start with a lowercase vowel, e.g. _an t-athair_, _an t-aisteoir_.

A hyphen is not put between ’t’ and an uppercase vowel, e.g. _an tEaspag Ó Dálaigh_, _an tAthair Liam Ó Murchú_.

There is a hyphen between ’n’ and a lowercase vowel, but not between ’n’ and an uppercase vowel, e.g. _Bhí ár n-athair as baile_, _Cuireadh moill ar ár n-iarratas_, _Ár nAthair atá ar neamh_, _tréithe na nIodálach_.


## Endings of nouns in the nominative plural

Nouns fit into 5 declensions. These are just general guidelines, and there are exceptions. Dictionary entries always have the correct forms.

### First declension
**Group 1**: Masculine nouns that  end in a slender consonant in the nominative plural e.g.

* an t-ábhar     na hábhair
* an bacach      na bacaigh
* an sagart      na sagairt

**Group 2**: Masculine nouns that end with ‘-a’ in the nominative plural e.g.

* an ceart       na cearta
* an t-úll       na húlla
* an fiach       na fiacha

**Group 3**: Masculine nouns that end with ‘-ta’ in all cases plural e.g.

* an dán         na dánta
* an lón         na lónta
* an síol        na síolta

**Group 4**: Masculine nouns that end with ‘-(a)í’ in every case plural, e.g.

* an bealach     na bealaí
* an t-éadach    na héadaí
* an soitheach   na soithí

**Group 5: Masculine nouns that end with ‘-anna’ in every case plural e.g.

* an bás         na básanna
* an carr        na carranna
* an leigheas    na leigheasanna

### Second declension
**Group 1**: Feminine nouns that end with ‘-a’ in the nominative plural e.g.

* an bhaintreach   na baintreacha
* an chos          na cosa
* an tslat         na slata

**Group 2**: Feminine nouns that end with ‘-í’ in every case plural e.g.

* an abairt        na habairtí
* an liathróid     na liathróidí
* an tsochraid     na sochraidí

**Group 3**: Feminine nouns that end with ‘-(e)anna’ in every case plural e.g.

* an aois          na haoiseanna
* an fhuaim        na fuaimeanna
* an fhadhb        na fadhbeanna

**Group 4**: Feminine nouns that end with ‘-(e)acha’ in every case plural e.g.

* an charraig      na charraigeacha
* an iníon         na hiníonacha
* an stoirm        na stoirmeach

**Group 5**: Feminine nouns that end with ‘-ta’ in every case plural e.g.

* an bhuíon        na buíonta
* an ghrian        na grianta
* an tonn          na tonnta

**Group 6**: Feminine nouns that end with ‘-te’ in every case plural e.g.

* an aill          na haillte
* an choill        na coillte
* an linn          na linnte

### Third declension
**Group 1**: Nouns that are masculine for the most part, which end in ‘-éir’, ‘-eoir’, ‘-óir’ or ‘-úir’ in the singular, and that have ‘-í’ in every case plural. They are all careers, e.g.

* an búistéir       na búistéirí
* an ceoltóir       na ceoltóirí
* an dochtúir       na dochtúirí

**Group 2**: Masculine and feminine nouns that end with ‘-(a)í’ in every case plural e.g.

* an aidiacht       na haidiachtaí
* an ghluaiseacht   na gluaiseachtaí
* an íobairt        na híobairtí

**Group 3**: Masculine and feminine nouns that end with ‘-anna’ in every case plural

* an dath           na dathanna
* an leacht         na leachtanna
* an sos            na sosanna

### Fourth declension
**Group 1**: Masculine nouns that end with ‘-ín’ in the singular and in ‘-í’ in every case plural e.g.

* an cailín    na cailíní
* an féirín    na féiríní
* an toitín    na toitíní

**Group 2**: Nouns that are masculine for the most part, that end with ‘-a’ in the singular and end with ‘-í’ in every case plural e.g.

* an bata      na bataí
* an t-earra   na hearraí
* an siopa     na siopaí

**Group 3**: Masculine and feminine nouns that end with ‘-e’ in the singular and end with ‘-í’ in every case plural e.g.

* an béile       na béilí
* an t-oráiste   na horáistí
* an páiste      na páistí

**Group 4**: Masculine and feminine nouns that  end with ‘-e’ in the singular and end with ‘-te’ in every case plural e.g.

* an baile       na bailte
* an fhéile      na féilte
* an tine        na tinte
**Group 5**: Masculine nouns that end with ‘-(a)í’ in the singular and end with ‘-(a)ithe’ in every case plural e.g.

* an t-ainmhí    na hainmhithe
* an gadaí       na gataithe
* an t-oibrí     na hoibrithe

**Group 6**: Masculine and feminine nouns that end with a vowel in the singular and end with ‘-nna’ in every case plural e.g.

* an brú         na brúnna
* an cú          na cúnna
* an glao        na glaonna

**Group 7**: Masculine and feminine nouns that end with ‘-(e)anna’ in every case plural e.g.

* an bus         na busanna
* an pas         na pasanna
* an seic        na seiceanna

### Fifth declension
**Group 1**: Feminine nouns that end with a slender consonant in the singular. The last consonant is broadened and ‘-acha’ added for every case plural e.g.

* an riail      na rialacha
* an cháin      na cánacha
* an treoir     na treoracha

**Group 2**: Feminine nouns that are shortened and ‘-(e)acha’ added in every case plural e.g.

* an chathair   na cathracha
* an eochair    na heochracha
* an uimhir     na huimhreacha

### Irregular nouns

* bean / mná
* bó / ba
* dia / déithe
* lá / laethanta
* leaba / leapacha
* mí / míonna
* talamh / tailte
* teach / tithe